臺灣士林地方法院民事判決　　　　　　　96年度重訴字第10號
原　　　告　壬○○
　　　　　　甲○○
　　　　　　丁○○
共　　　同
訴訟代理人　鍾永盛律師
共　　　同
複代理人　　吳偉豪律師
被　　　告　丙○○
訴訟代理人　劉志鵬律師
　　　　　　李元德律師
複 代理 人　陳思合律師
被　　　告　乙○○○
　　　　　　　　　　　　12樓.
　　　　　　戊○○
上二人之
訴訟代理人　呂傳勝律師
被　　　告　己○○
　　　　　　庚○○
上二人之　　徐鈴茱律師
訴訟代理人　柯俊吉律師
被　　　告　辛○○
　　　　　　　　　　　　號3樓
訴訟代理人　吳臾夢律師
上列當事人間請求損害賠償事件，本院於96年10月4 日言詞辯論
終結，判決如下：
    主      文
原告之訴暨假執行聲請均駁回。
訴訟費用新臺幣肆拾伍萬貳仟元由原告負擔。
    事實暨理由
一、原告主張：原告壬○○、甲○○、丁○○與被告丙○○、乙○○○、戊○○，及訴外人謝新豐為臺北市○○區○○段二
    小段565 地號土地（下稱系爭土地）之共有人。93年11月12
    日，被告丙○○、乙○○○、戊○○就其系爭土地之應有部
    分與被告己○○、庚○○以價金新臺幣（下同）1,000 萬元
    成立買賣契約，並共同委託被告辛○○辦理土地登記申請作
    業。惟被告己○○、庚○○為妨礙原告依法行使優先承買權
    ，以求順利受讓上開丙○○等3 人之應有部分，乃與出賣人
    即被告丙○○、乙○○○、戊○○及代書即被告辛○○合謀
    ，以不履行土地法第34條之1 第2 項、第4 項及土地法第34
    條之1 執行要點第11點所定之通知共有人行使優先承買權義
    務之方式，並由被告辛○○於土地登記申請書上加註「優先
    購買權人已放棄優先購買權，如有不實，出賣人願負法律責
    任」等語，而順利完成移轉登記，致使原告等人依原告壬○○與訴外人賴鴻基於93年6 月15日簽定之「產權預定購買協
    議書」無法履約，而受有8 億2,729 萬元之所失利益；同時
    因被告上開之妨礙原告行使優先購買權之行為，致原告依通
    常情形而受有4,000 萬至1 億4,000 萬元之所失利益。爰依
    民法第184 條第1 項前段、後段、同條第2 項、第185 條第
    1 項、第188 條第1 項等規定，請求被告就原告所失利益，
    於5,000 萬元範圍內，負連帶賠償責任，為此提起本訴。並
    聲明：(一)被告應連帶給付原告5000萬元，及自起訴狀繕本送
    達翌日起至清償日止，按年息5%計算之利息。(二)願供擔保，
    請准宣告假執行。
二、被告部分：
（一）被告丙○○則以：系爭土地應有部分過戶當日，伊即將印
      章交由代書即被告辛○○全權處理相關文件之用印事宜，
      伊則與被告己○○及一同辦理系爭土地移轉過戶之被告乙○○○、戊○○等人泡茶談話。因伊不諳法律，從未知悉
      共有土地應有部分移轉時，其他土地共有人有優先承購權
      及土地登記規則之相關規定，被告辛○○亦未曾告知前開
      事項，故未特別注意被告辛○○之相關文件處理過程，當
      無原告所指明知前開規定，而基於侵權行為之故意侵害原
      告等優先承購權之情事。而伊僅係就所有之系爭土地應有
      部分，與被告己○○成立買賣契約，縱於移轉其應有部分
      時未踐行共有人優先承購之通知義務，亦係因不諳法律之
      故，而非與他共同被告共同謀議侵害原告優先承購權。又
      ，原告等人就其對系爭土地有何預期出售計畫，且依該預
      期出售計畫所得價金為1 億4,000 萬元，均未能舉證以實
      其說，遽主張其受有1 億4,000 萬元預期利益之損失，顯
      屬無稽等語置辯。
（二）被告乙○○○、戊○○則以：被告己○○係於93年11月12
      日，以340 萬元之代價向被告乙○○○購買系爭土地之持
      分4840/0000000；並另以200 萬元之代價，向被告戊○○
      購買系爭土地之持分2904/0000000。而登記手續係被告己○○所委任代書即被告辛○○辦理，被告辛○○如何辦理
      ，被告乙○○○、戊○○全不知悉亦未參與。且被告乙○○○及戊○○對法律及土地登記等事務完全外行，全信賴
      代書，印章亦交由代書使用，至於代書有無偽造其他共有
      人即原告壬○○放棄承購及同意由蘇室郎處理的同意書，
      其2 人全未參與亦不知悉。且原告應就其受有5,000 萬元
      之損害，及其損害之發生與責任原因之事實，二者間有相
      當因果關係負舉證責任等語置辯。
（三）被告己○○、庚○○則以：原告並無民法第216 條規定「
      依已定計劃」、「依通常情形」可得預期之利益存在，且
      未舉證證明實際之損害額，則原告主張被告故意不通知優
      先承買，致無法取得增加系爭土地面積之機會，導致原告
      喪失以系爭土地出售予鄉林建設事業股份有限公司（下稱
      鄉林公司）所能獲取之利益1 億4,000 萬元，故受有損害
      ，顯無理由。而被告丙○○、乙○○○、戊○○於檢察官
      偵查中，對「有通知壬○○行使優先承買權」、「簽約當
      天丙○○有跟辛○○說壬○○不買」等節，並未否認或異
      議，益證被告丙○○等人於簽約當時，確實有向地政士即
      被告辛○○表示業已通知他共有人，則被告辛○○並無故
      意或過失，依法被告己○○、庚○○無須負擔民法188 條
      規定之侵權行為責任。是以，渠等主觀上既無侵害原告優
      先承買權之故意或過失，亦無與被告丙○○、戊○○、乙○○○共同謀議侵害原告優先承買權之情事；渠等僅係善
      意買受系爭土地應有部份第三人，共有人間有無履行優先
      承買權之通知義務乃共有人內部債務履行之問題，與渠等
      毫無關係等語置辯。
（四）被告辛○○則以：代書受委託處理土地登記之申請，與委
      託人間係成立「委任關係」，而非「僱傭關係」。而被告
      丙○○、乙○○○、戊○○，在臺灣士林地方法院檢察署
      95年度偵字第10396 號案件，由渠等3 人與被告辛○○95
      年9 月11日偵訊筆錄內容可知，出賣人丙○○等3 人確實
      知悉共有土地出賣有通知他共有人之義務，故其代辦申請
      土地登記乙事，絕無故意或過失而侵害原告權利之行止。
      另原告3 人說法前後不一，顯然渠等並非有計畫授權原告
      壬○○代理原告簽訂被證5 「產權預定購買協議書」，而
      依預定計畫有可得預期利益可言。更何況被證5 「產權預
      定購買協議書」其上附有「需配合台灣金聯資產股份有限
      公司簽約（下稱台金資產公司）」、「此項約定需經由台
      金資產公司核准，始生效之」等條件，益見該紙「產權預
      定購買協議書」欠缺客觀確定性，尚在未定之天，原告何
      以得據此主張為其所失利益等語置辯。
（五）上揭被告均聲明：(一)原告之訴及假執行聲請均駁回。(二)如
      受不利判決，願供擔保請求免為宣告假執行。
三、兩造爭點整理如下：
  甲、兩造所不爭執之事項：
    (一)93年11月間，原告壬○○、甲○○、丁○○為系爭土地共
      有人，應有部分分別為10萬分之39081 、10萬分之42569
      及10萬分之281 。
    (二)被告丙○○、乙○○○、戊○○，就系爭土地亦為共有人
      ，應有部分各為150 萬分之6776、150 萬分之4840、150
      萬分之2904，共計15萬分之1452，面積共為11坪。
    (三)被告丙○○、乙○○○、戊○○於93年11月12日（此為土
      地登記申請書上所載之時間）將其3 人所有系爭土地應有
      部分，共計以1 千萬元出售予被告己○○、庚○○，並於
      同年月19日移轉登記予被告己○○、庚○○。
    (四)系爭土地登記申請書第9 欄「備註」內記載「優先購買權
      人已放棄優先購買權，如有不實，出賣人願負法律責任」
      （詳如本院卷第84頁），其上之被告戊○○、乙○○○、
      丙○○之印章為真。
    (五)被告己○○及被告庚○○於95年8 月15日將系爭土地應有
      部分以1 億5 千萬元之價金，轉賣予鄉林公司。
    (六)被告丙○○、乙○○○、戊○○為系爭土地共有人，則其
      出賣其共有部分即負有通知原告等行使優先承買權之責；
      另被告己○○、庚○○並非土地共有人，則不負通知原告
      行使優先承買權之責。
    (七)被告辛○○為賣方即被告丙○○、乙○○○、戊○○及買
      方即被告己○○、庚○○共同委託辦理系爭土地登記申請
      之代書，系爭土地登記申請書之第7 欄「委任關係」係記
      載：「本土地登記案之申請委託辛○○代理。」故系爭土
      地登記申請書之權利義務人即為被告丙○○、乙○○○、
      戊○○、己○○、庚○○。
    (八)原告於93年11月25日即列印系爭土地登記簿謄本之資料。
    (九)原告於96年4 月19日追加起訴被告辛○○。
    (十)系爭土地應有部分之出賣人丙○○、乙○○○、戊○○未
      依法通知系爭土地共有人行使優先承買權。
  乙、兩造所爭執之事項：
    (一)本件原告如受有損害（含所失利益），其金額應如何計算
      ？
    (二)各被告有無故意、過失侵害原告之優先承買權？
四、得心證之理由：
（一）本件原告如受有損害（含所失利益），其金額應如何計算
      ？
  １、按因故意或過失，不法侵害他人權利者，負損害賠償之責
      任，民法第184 條第1 項前段固定有明文。然關於侵權行
      為賠償損害之請求權，自以受有實際損害為成立要件，若
      絕無損害亦即無賠償之可言，最高法院19年上字第363 號
      判例可資參照。職是，縱認被告未通知原告行使優先承購
      權，則揆諸上揭判例說明，仍須原告果因此而受有損害，
      始能請求賠償，合先敘明。
  ２、次按，民法第216 條規定，損害賠償，除法律另有規定或
      契約另有訂定外，應以填補債權人所受損害及所失利益為
      限。依通常情形，或依已定之計劃、設備或其他特別情事
      ，可得預期之利益，視為所失利益。該條所稱之「所失利
      益」，固非以現實有此具體利益為限，惟該可得預期之利
      益亦非指僅有取得利益之希望或可能為已足，尚須依通常
      情形，或依已定之計劃、設備或其他特別情事，有客觀之
      確定性始得稱之，最高法院93年度台上字第1225號判決參
      照。經查：
    (1)原告雖主張渠等已與訴外人賴鴻基簽訂「產權預定購買協
      議書」，自可證原告受有損害（含所失利益），並有上揭
      協議書（詳如本院卷一被證五，第157 頁）在卷可憑。然
      依該協議書內容所載以觀，原告欲成就該協議事項，其要
      件有2 ：由原告壬○○整合系爭土地全部面積3,762.72
      平方公尺之土地作為買賣標的；渠等間之約定，須經台
      金資產公司核准，始生效力。易言之，原告壬○○與賴鴻
      基所簽訂之「產權預定購買協議書」，需原告成就上揭要
      件後，始生效力，自屬有據。
    (2)惟查，系爭土地之共有人，於原告壬○○與賴鴻基在93年
      6 月15日簽訂該協議書時，計有原告壬○○、甲○○、丁○○；被告丙○○、乙○○○、戊○○及訴外人謝新豐等
      7 人，此有系爭土地之土地登記簿謄本（詳如本院卷一被
      證一，第78-79 頁）在卷可按。則依土地法第34條之1 第
      1 項規定可知，共有土地之處分，應以共有人過半數及其
      應有部分合計過半數之同意行之；或應有部分合計逾2/3
      者，其人數不予計算。故可知，上揭「產權預定購買協議
      書」若欲生效，至少須有應有部分逾2/3 同意出售，方能
      成之。然原告既未能證明業已取得其他共有人同意出賣其
      應有部分之事實，僅空言訴外人謝新豐應當有意願出售。
      則原告能否成就該協議事項之要件，自令人置疑。
    (3)況且，依該協議事項，渠等間之約定，尚須經台金資產公
      司核准，始生效力，亦如上述。則原告雖主張其已與台金
      資產公司取得共識，欲以7 至8 億元代價，購買該公司之
      債權而塗銷抵押權登記，然未見其提出任何具體事證以實
      其說；而原告所提之原證14（詳本院卷二，第195 頁）僅
      能證明台金資產公司有標售債權之意，然並未能證明該公
      司與原告間，有以7 至8 億元購買債權而塗銷抵押權登記
      之共識，更未能據此認定台金資產公司必然核准。則原告
      是否終能獲得台金資產公司之核准，而成就該協議事項之
      另一要件，自再令人置疑。
    (4)是依該協議書之要件以觀，原告既未證明已取得共有人過
      半數及其應有部分合計過半數之同意，或應有部分合計逾
      2/3 ，復未顯見能經台金資產公司之核准，自難據以認定
      該協議書所可得預期之利益具有客觀確定性。
    (5)又，經審酌原告3 人，於本院96年8 月23日言詞辯論庭上
      隔離訊問之結詞內容可知，原告3 人就系爭土地出售一事
      ，是否曾一同會商？會商係以何方式為之？係3 人同時會
      商？抑一對一會商？會商地點有無特定？是否曾就利潤分
      配有所協議？其3 人之陳述均不一致。且原告甲○○、丁○○對於系爭土地將出賣與賴鴻基一事並不知情，則原告
      甲○○、丁○○就依該協議書可得預期之利益，在主觀上
      並無認識，應屬常理。則原告壬○○與賴鴻基所簽訂之「
      產權預定購買協議書」，即難認定係原告3 人依已定之計
      劃，享可得預期之利益。至於，原告壬○○雖與賴鴻基簽
      訂「產權預定購買協議書」，然其亦未證明其個人預期可
      受有之利益應為何。而原告等復未提出其他事證證明其因
      此受有如何之損害，故其主張即難所憑採。
  ３、綜上所陳，是以原告縱形式上有該協議書，然可知原告充
      其量僅能稱有取得利益之『希望或可能』，而不具客觀之
      確定性。揆諸上揭判例與說明，原告所稱之「所失利益」
      ，自缺乏客觀之確定性。則被告丙○○、乙○○○、戊○○縱有未通知原告優先承購之情事，惟原告既未因此受有
      損害，即無由主張損害賠償。
  ４、查，原告既未受有損害（含所失利益），業如上述，從而
      本件之另一爭點即「各被告有無故意、過失侵害原告之優
      先承買權？」，自無探究之必要，併此敘明。
五、綜上所述，原告本於民法第184 條、第185 條及第188 條之
    法律關係，訴請被告應為如其聲明所示，即屬無據，為無理
    由，均應予駁回，並依職權確定原告應負擔之訴訟費用額為
    452,000 元。又原告既受敗訴判決，其假執行之聲請即失所
    附麗，應併予駁回。
六、兩造其餘之攻擊或防禦方法及未經援用之證據，經本院斟酌
    後，認為均不足以影響本判決之結果，自無逐一詳予論駁之
    必要，併此敘明。
七、訴訟費用負擔之依據：民事訴訟法第78條、第87條第1 項。
中　　華　　民　　國　　96　　年　　10　　月　　26　　日
                  民事第二庭  法  官  陳梅欽
以上正本證明與原本無異。
如對本判決上訴，應於判決送達後20日內向本院提出上訴狀。
中　　華　　民　　國　　96　　年　　10　　月　　26　　日
                              書記官  高郁婷
